【裁判字號】    95,簡上,721
【裁判日期】    951226
【裁判案由】    違反勞動基準法
【裁判全文】
臺灣高雄地方法院刑事判決             95年度簡上字第721號
上  訴  人
即  被  告  中華行理貨有限公司
            （原審判決書誤載為中華理貨行有限公司）
兼  代表人  丙○○
選任辯護人  柯尊仁律師
上列上訴人即被告因違反勞動基準法案件，不服本院高雄簡易庭
中華民國95年4 月27日95年度簡字第1688號簡易判決（聲請簡易
判決處刑案號：95年度偵字第4197號），提起上訴，及檢察官移
送併辦（95年度偵字第14093 號），本院管轄之第二審合議庭判
決如下：
    主  文
原判決撤銷。
丙○○連續法人之代表人，因執行業務，違反勞動基準法第五十
五條第一項勞工退休金之給與標準規定，處罰金銀元貳萬伍仟元
（即新臺幣柒萬伍仟元），如易服勞役，以新臺幣貳仟元折算壹
日。
中華行理貨有限公司，其代表人因連續執行業務，違反勞動基準
法第五十五條第一項關於勞工退休金之給與標準規定，處罰金銀
元壹萬伍仟元（即新臺幣肆萬伍仟元）。
    事  實
一、丙○○係設於高雄市○○區○○街228 號5 樓之中華行理貨
    有限公司之負責人即代表人，並為勞動基準法所定之雇主，
    明知勞工工作15年以上滿55歲者，或工作25年以上者，得自
    請退休，而勞工退休時，雇主應依勞動基準法第55條第1 項
    所定勞工退休金之給與標準，給付勞工退休金。詎竟基於概
    括之犯意，連續於執行所屬勞工丁○○、甲○○、庚○○（
    下合稱丁○○3 人）等人於民國94年間申請退休，並就給付
    退休金事項申請勞資爭議調解等相關勞工事務之際，以發函
    告知，及於收受與會通知後，拒絕出席同年10月25日下午2
    時（丁○○）、同年11月1 日上午9 時（甲○○）、同年月
    11月29日（庚○○第2 次）勞資爭議調解等方式，明示拒絕
    給付退休金，而俱未依上開法律規定發給甲○○、丁○○、
    庚○○等勞工退休金。
二、案經高雄市政府勞工局函請臺灣高雄地方法院檢察署檢察官
    偵查後，聲請簡易判決處刑及移送併辦。
    理  由
一、訊據被告矢口否認有何違反勞動基準法犯行，並辯稱：丁○○3 人乃係獲准加入高雄市輪船理貨職業工會後，而得在高
    雄港區內從事船邊裝卸理貨相關業務之理貨員工作，且係依
    附工會辦理勞工保險者；又理貨員在執行業務之際，乃係直
    接受上游船公司之指揮、監督，而非聽命於被告，且每月之
    工作日（時）數及所得，乃係視船期以工計酬而均非固定，
    況事實上確有部分理貨員另行在外兼職計程車司機等工作，
    是以理貨員在性質上係屬無一定雇主之臨時工，丁○○3 人
    與被告間，並未存在勞雇關係，被告自無支付退休金之義務
    云云。經查：
(一)被告丙○○係被告中華行理貨有限公司之負責人即代表人；
    而甲○○、丁○○經被告中華行理貨有限公司指派前往東方
    海運公司（亦即船公司，下同）所租用碼頭擔任船邊理貨員
    已逾15年，且94年間均已年滿55歲，至庚○○則自69年9 月
    4 日起至94年9 月24日止，均持續向被告中華行理貨有限公
    司支薪，而亦經被告中華行理貨有限公司指派前往東方海運
    公司之承租碼頭提供裝卸理貨等勞務；又丁○○3 人近年向
    被告中華行理貨有限公司所支領之年薪，約新臺幣（下同）
    23萬餘元至60萬餘元不等，且均於94年間，就被告給付退休
    金之事項，申請勞資爭議調解，惟職司退休業務之被告丙○○於收受各該與會通知後，俱拒絕出席，並藉此表明拒絕給
    付退休金之意旨等情，為被告所不爭執（本院卷第25、62頁
    ），且有高雄市政府勞工局函檢附勞資爭議調解紀錄暨高雄
    市政府勞資爭議調解申請書各3 份、薪資袋影本或國稅局年
    度各類所得扣繳憑單及高港人員商務通行證等件在卷足稽，
    自均堪採信。
(二)理貨員每月之工作日數及所得並不固定，當有船進港而有工
    作時，被告會派員電話通知理貨員出勤施作，至於報酬計算
    方式則是以工計算，上午8 時至下午4 時、下午4 時至晚間
    8 時、晚間8 時至12時、晚間12時至翌日凌晨4 時、凌晨4
    時至上午8 時各算1 工，每工之每人報酬960 元，只要理貨
    員曾出勤，縱使未做滿該工原排定之8 （或4） 小時，也計
    以一工之報酬；又理貨員之間，也不乏另行在外兼職計程車
    司機或工地監工等工作者，而如果船公司反應某理貨員之出
    勤狀況或工作情形欠佳，甚或因此造成船公司損失，相關之
    損失及海關罰單係由被告負擔，而被告則會考慮暫時甚或永
    久不通知該理貨員前來理貨等情，均據被告丙○○前於本院
    95年度勞訴字第5 、4 號民事給付退休金事件審理中陳述明
    確（本院95年度勞訴字第4 號民事卷宗第13、16、9-10頁）
    。再者，理貨員到達碼頭現場後，係依據船公司之作業規範
    執行業務，如遇特殊緊急事項時，也應與船公司進行協調，
    亦即理貨員從事現場理貨工作之際，最終之指揮、監督者係
    船公司，而非指派理貨員前去各該碼頭之理貨行（諸如中華
    行理貨有限公司）等情，也分經證人即東方海外公司執行部
    經理乙○○、高雄市輪船理貨商業同業工會理事長己○於本
    院審理中到庭證述明確（本院卷第91、93頁，第97頁）。末
    證人邱素琳於本院95年度勞訴字第4 號民事給付退休金事件
    審理中，也到庭證稱：我在中華行理貨有限公司任職至94年
    8 月間才離職，負責電話排班之行政工作，理貨員之排班方
    式為已先以抽籤方式決定哪3 人一組，再每組成員自行協調
    早（上午8 時至下午4 時）、中（下午4 時至晚間12時）、
    晚（晚間12時至翌日凌晨上午8 時）班，我就依照抽籤、協
    調結果製作輪班表，理貨員在輪班表所排定之時間內需要待
    命，因為有時會有未定船期之小型船進港，且有時候輪船也
    會比預定之船期提早進港，理貨員工作沒有年休或休假，如
    果理貨員因故不能出席，會事先打電話向我們報備，由我們
    找人代理等語屬實（本院95年度勞訴字第4 號民事卷宗第18
    -19 頁）。
(三)丁○○3 人因從事理貨工作，十數年來均持續向被告支薪，
    且近年向被告所支領之年薪，約在23萬餘元至60萬餘元之間
    ，業如前述，丁○○3 人向被告支薪之期間既均持續甚久，
    而23萬餘元至60萬餘元不等之收入，就近年一般家計水準觀
    之，也係居於占有相當大比例之關鍵地位，故可以推認丁○○3 人在經濟上，就被告所發給之薪資，具有高度之依賴性
    ；另佐諸前亦認明之被告會為包含丁○○3 人在內之理貨員
    排班，而在所排定之時間中，丁○○等理貨員縱未必接獲出
    勤之指示，亦須加以待命，亦即丁○○3 人之實際工作及備
    勤時數2 者加總高達每日8 小時，時數甚長一情，本院因認
    丁○○3 人與被告間，顯然存有勞雇關係，亦即在性質上，
    丁○○3 人係屬與派遣雇主即被告間，存有勞動契約之常用
    僱用型派遣勞工，而非僅係登錄型派遣勞工無訛（另船公司
    則為要派人）。至於：
    1.勞工習得某專業技能或取得某從業資格後，固得憑據各該
      技能、資格向多數同類事業體求職，惟於法尚不容某事業
      體執其所屬勞工具備同類事業體普遍要求之技能、資格，
      反推該勞工係廣泛為多數同類事業體提供勞務而無一定之
      雇主，本亦屬至明之理。從而被告以丁○○3 人經獲准加
      入高雄市輪船理貨職業工會後，依工會相關規定本得為高
      雄港區內現有23家理貨行提供勞務為由，遽謂丁○○3 人
      均屬無一定雇主之勞工而與被告間尚無勞雇關係存在，顯
      要無足取。
    2.卷附高雄市輪船理貨業職業工會會員入會申請書後附之切
      結書，及勞保投保資料等件固顯示丁○○3 人均係以前開
      職業工會為投保單位申報加入勞工保險，且於填載職業入
      會申請書之際，曾就自身係從事無一定雇主之臨時理貨工
      作等事項進行切結。惟丁○○3 人與被告間顯存有勞雇關
      係，既經本院認明如前，則依勞工保險條例第6 條第1 項
      規定，本應由被告中華行理貨有限公司為投保單位，為連
      同丁○○3 人在內之全體勞工參加勞工保險，被告竟以前
      情執為丁○○3 人並非其所屬勞工之論依據，顯有倒果為
      因之謬，亦不能採信。
    3.本件係典型之派遣勞動關係，而丁○○3 人、被告、船公
      司，則分別居於派遣勞工、派遣雇主、要派人之地位，已
      如前述，而派遣勞動關係最主要特徵之一，乃在要派人與
      派遣勞工間，存有指揮監督關係，亦即派遣雇主依其與要
      派人間之商務契約，將其對所雇勞工所享有之指揮監督權
      利，交予要派人行使，然派遣雇主與派遣勞工間之勞動契
      約關係，並不因此受影響，被告疏未慮及於此，徒以丁○○等理貨員到達碼頭現場後，最終之指揮、監督者係船公
      司尚非被告一情，推謂丁○○3 人與被告間欠缺從屬性而
      無勞雇關係存在，並非事實。況當有理貨員表現欠佳時，
      被告會考慮暫時甚或永久不通知該理貨員前來理貨，亦經
      認明如前，顯見被告本尚保有對理貨員施以停職停薪、解
      僱等懲戒處分之權利，被告與丁○○等理貨員間之從屬性
      也猶仍存在甚明。
    4.基於契約自由原則，本不限勞雇雙方在勞動基準法所定最
      低標準之上，自行議定工作時數與薪資數額，而繼續性契
      約勞工每月工作時數不全然相等，另所得則依實際工作之
      時數、成果計算而容有高低，於現今勞動市場上，亦非罕
      見，被告另以丁○○3 人每月之工作日（時）數及所得均
      非固定乙節，進謂丁○○3 人僅係臨時工，亦非可採。
    5.勞動基準法並無不可在外兼職之規定，且被告亦未提出其
      設有禁止理貨員在外兼職之規定，則被告所屬理貨員於輪
      值以外期間兼職非競爭業務，本無何違法或違約之處，於
      原存之勞動契約，也不生影響，被告以此推論丁○○3 人
      與被告間並未存在勞雇關係，無足採信。
(四)丁○○3 人係經被告指派前往東方海運公司之承租碼頭提供
    裝卸理貨等勞務，則被告中華行理貨有限公司，係認屬運輸
    業，而應自73年8 月1 日起適用勞動基準法；又丁○○、甲○○受雇於被告已逾15年，且於94年間均已年滿55歲，另庚○○則自69年9 月4 日起受雇於被告滿25年，均已符合勞動
    基準法第53條規定，得自請退休，而被告丙○○於收受各該
    自請退休之通知後，本應依同法第55條第1 項之給與標準規
    定發給勞工退休金，惟職司退休業務之被告丙○○，於收受
    各該退休金勞資爭議調解與會通知後，俱拒絕出席以表明拒
    絕給付退休金之意旨，另並迭以首開情辭希冀脫免給付責任
    ，被告丙○○顯有不依法律規定發給退休金之犯意甚明。
(五)綜上，本件事證明確，被告之各該犯行均可堪認定。
二、查被告行為後，如附表所示之相關法律均業經變更，並俱於
    95年7 月1 日施行，玆經比較結果，就論罪科刑規定方面，
    裁判時法並未較為有利，從而依刑法第2 條第1 項前段規定
    ，自應適用各該行為時法，亦即修正前法；另就易刑規定方
    面，則應依刑法第2 條第1 項但書規定，適用就有利之裁判
    時法（至刑法第11條無關乎行為可罰性之變更，是以亦應直
    接適用裁判時法），均合先指明。又被告丙○○為中華行理
    貨有限公司之負責人即代表人，因執行業務違反勞動基準法
    第55條第1 項第1 款之規定，核犯勞動基準法第78條之罪；
    並應依同法第81條第1 項規定對被告中華行理貨有限公司處
    以該條所定之罰金。被告丙○○先後3 次未依法發給勞工退
    休金行為，時間緊接，觸犯構成要件相同之罪名，顯係基於
    概括犯意反覆為之者，應依修正前刑法第56條規定論以連續
    犯一罪，並加重其刑；被告丙○○未依規定發給庚○○退休
    金之行為雖未據檢察官聲請簡易判決處刑（與起訴有同一效
    力），惟該部分與經聲請簡易判決處刑之部分，既有連續犯
    之裁判上一罪關係，自為原聲請之效力所及，本院自得併予
    審理；末檢察官漏未就被告丙○○未依規定發給丁○○、甲○○退休金等行為論以連續犯，也應予補充。
三、原審之判決，固非無見。惟：(一)原審僅就被告連續未依勞動
    基準法第55條第1 項規定發給甲○○、丁○○2 人勞工退休
    金之犯行予以論科，未及審酌檢察官移送併辦之其餘犯罪事
    實，自有未合；(二)原審判決後，刑法關於易服勞役之規定業
    經修正，已如前述，原審未及為新舊法比較，致依修正前刑
    法第42條第2 項規定宣告易服勞役之折算標準，亦有未恰。
    被告上訴意旨否認犯罪，雖無理由，然原審判決既有上開可
    議，自應由本院將原判決撤銷改判。本院審酌被告對於為長
    久以來持續付出勞力之員工，於年老屆齡退休之際，本依法
    應給付予退休金，竟屢屢託辭藉故免責，態度誠屬不佳等一
    切情狀，爰分就被告丙○○、中華行理貨有限公司，各量處
    如主文第2 、3 項所示之刑，並就被告丙○○部分，諭知易
    服勞役之折算標準。又本件雖係被告上訴，惟本院認定之犯
    罪事實既較諸原審為多，則依刑事訴訟法第370 條但書之規
    定，本院自得諭知較重於原審判決之刑，也併予指明。
據上論斷，依刑事訴訟法第455 條之1 第1 項、第3 項、第369
條第1 項前段、第364 條、第299 條第1 項前段，勞動基準法第
78條、第81條第1 項前段，刑法第11條前段、第2 條第1 項、第
42條第3 項前段，修正前刑法第56條（現已刪除），現行法規所
定貨幣單位折算新臺幣條例第2 條，判決如主文。
本案經檢察官戊○○到庭執行職務。
中    華    民    國    95    年    12    月    26    日
                  刑事第十庭  審判長法  官  陳玉聰
                                    法  官  楊淑珍
                                    法  官  莊珮吟
以上正本證明與原本無異。
本判決不得上訴。
中    華    民    國    95    年    12    月    26    日
                                    書記官  蔡妮君
┌───────────────────────────────────────────────┐
│附表：                                                                                        │
├──────┬─────────────┬─────────────┬───────┬────┤
│相關變更條文│行為時法（下稱舊法）之內容│裁判時法（下稱新法）之內容│比  較  理  由│備    註│
├──────┼─────────────┼─────────────┼───────┼────┤
│【罰金刑最低│罰金：（銀元）1 元以上。有│罰金：新臺幣1000元以上，以│罰金刑之最低度│舊法均較│
│度刑之變更與│期徒刑加減者，其最高度及最│百元計算。有期徒刑或罰金加│刑，由銀元10元│為有利。│
│加、減】刑法│低度同加減之。拘役或罰金加│減者，其最高度及最低度同加│（前經提高10倍│        │
│第33條第5 款│減者，僅加減其最高度。    │減之。拘役加減者，僅加減其│）即新臺幣30元│        │
│、第67條、第│                          │最高度。                  │，提高為新臺幣│        │
│68條        │                          │                          │1000元；且加（│        │
│            │                          │                          │減）之最低數額│        │
│            │                          │                          │，亦由銀元1元 │        │
│            │                          │                          │即新臺幣3 元，│        │
│            │                          │                          │提高成為新臺幣│        │
│            │                          │                          │100 元；又罰金│        │
│            │                          │                          │刑之最低度刑亦│        │
│            │                          │                          │同加（減）之。│        │
├──────┼─────────────┼─────────────┼───────┼────┤
│ 【連續犯】 │第56條：「連續數行為而犯同│（刪除）                  │新法刪除連續犯│被告先後│
│            │一之罪名者，以一罪論。但得│                          │之規定。      │3 次之犯│
│            │加重其刑至2 分之1 。」    │                          │              │行，依新│
│            │                          │                          │              │法須分論│
│            │                          │                          │              │併罰，依│
│            │                          │                          │              │舊法則僅│
│            │                          │                          │              │論一罪，│
│            │                          │                          │              │是舊法有│
│            │                          │                          │              │利。    │
├──────┼─────────────┼─────────────┼───────┼────┤
│【易服勞役折│易服勞役以1 元以上3 元以下│易服勞役以新臺幣1000元、  │易服勞役折算標│新法有利│
│算標準變更】│，折算1 日。依刑法…第42條│2000元或3000元折算1 日。  │準，由銀元300 │。      │
│修正前刑法第│第2 項易服勞役者，均就其原│                          │元即新臺幣900 │        │
│42條第2 項前│定數額提高為100 倍折算1 日│                          │元，提高為以新│        │
│段、修正前罰│；法律所定罰金數額未依本條│                          │臺幣1000、2000│        │
│金罰鍰提高標│例提高倍數，或其處罰法條無│                          │或3000元折算1 │        │
│準條例第2 條│罰金刑之規定者，亦同。    │                          │日。          │        │
│→現行刑法第│                          │                          │              │        │
│42條第3 項前│                          │                          │              │        │
│段          │                          │                          │              │        │
╠═╤════╧═════════════╧═════════════╧═══════╧════╣
║結│1.論罪科刑方面，茲經整體比較結果，以舊法之罰金刑最低度刑較低，較為有利。                  ║
║論│2.易刑規定方面（尚無須整體適用），以新法之易服勞役折算標準較低，較為有利。                ║
╚═╧═════════════════════════════════════════════╝
附錄本案所犯法條：
《勞動基準法第78條》
違反第13條、第17條、第26條、第50條、第51條或第55條第1 項
規定者，處3 萬元以下罰金。
《勞動基準法第81條第1 項前段》
法人之代表人、法人或自然人之代理人、受僱人或其他從業人員
，因執行業務違反本法規定，除依本章規定處罰行為人外，對該
法人或自然人並應處以各該條所定之罰金或罰鍰。


司法院資訊處製作；財團法人民間司法改革基金會備份。
